---
title: "Ejercicio de clase 9"
subtitle: "Tarea 1"

---
```{r setup, include=FALSE}
knitr::opts_chunk$set(echo = TRUE)

#Librerias que se van a usar en esta tarea
library(readxl)
library(ggplot2)
library(dplyr)

#Manejo de Formato de mi MD
library(GGally)
library(gridExtra)
library(grid)
library(cowplot)
library(corrplot)
library(andrews) #Libreria para las caras de chernoff
library(TeachingDemos) #Libreria para las caras de chernoff


#Cargar los arvhivos

#Cargando los datos con los que vamos a trabajar en esta tarea
data <- read.csv("Data/wine.txt", header = TRUE, sep = ",", stringsAsFactors = FALSE)
data$Class <- as.factor(data$Class) #Pasando a factor nuestra varible categorica


vars_selesccionadas <- c("Flavanoids", "Total_phenols", "OD", "Proline", "Alcohol", "Proanthocyanins")
data_subset <- data[, vars_selesccionadas]


graficas_caras <- function(set) {
  data_subset <- data[, set, drop = FALSE]  # Asegurar que sea data frame
  faces2(data_subset)
}


graficas_estrellas <- function(set, texto, s=3) {#ir descartando varios tipos de graficas
  data_subset <- data[, set, drop = FALSE]  # Asegurar que sea data frame
  if(s==0){
    clusters <- kmeans(data_subset, centers = 3)$cluster
    stars(data_subset,  lwd = 2, col.stars = rainbow(3)[clusters] , main = texto)
  }else if (s==1) {
     desvios <- apply(data_subset, 1, sd)
     colores <- ifelse(desvios > quantile(desvios, 0.95), "red", "black")
     stars(data_subset, lwd = 2, col.stars=colores)
  }else  {
     stars(data_subset, draw.segments = TRUE, col.stars = "black", main = texto) 
  }
}
#Hacer nuestro Clusters
a <- c("Flavanoids", "Alcohol", "Proline",  "OD", "Proanthocyanins", "Total_phenols")
b <- c("Proanthocyanins", "Proline", "Total_phenols", "OD", "Flavanoids", "Alcohol")

```

```{r echo=FALSE, message=FALSE}

summary(data)

str(data)

```

Podemos observar que nuestro Dataframe, cuenta con 14 columanas con algunas caracteristicas de los vinos, como tipo de alcohol, la cantidad de alcohl, su alcalinidad, etc. describiendo algunas medidas estadisticas como su media, sus cuartiles, el minimo y maximo valor.




```{r echo=FALSE,ggpairs_plot,fig.width=10, fig.height=10,  message=FALSE}
#Haciendo el la matriz de correlacion

matriz_correlacion <- cor(data[, -1], use = "pairwise.complete.obs")
corrplot(matriz_correlacion, method = "color", type = "lower", tl.cex = 0.8, addCoef.col = "black")

```

En esta grafica podemos observar las correlaciones de nuestros datos, donde las correlaciones mas fuertes son:

- Flavanoids y Total_phenols:           0.86 (muy fuerte)
- OD y Total_phenols:                   0.79 (fuerte)
- OD y Flavanoids:                      0.79 (fuerte)
- Proline y Alcohol:                    0.64 (moderada)
- Proanthocyanins y Total_phenols:      0.61 (moderada)
- Proline y OD:                         0.57 (moderada)
- Hue y Malic_acid                      0.56 (moderada)
- Intensity y Alcohol                   0.55 (moderada)
- Hue y Flavanoids                      0.54 (moderada)
- Nonflavanoid_phenols y Flavanoids    -0.54 (moderada)
- Hue e Intensity:                     -0.52 (relación inversa fuerte)

De estas relaciones  escogemos estas varaibles "Flavanoids, Total_phenols, OD, Proline, Alcohol, Proanthocyanins" para hacer las demas graficas.


```{r echo=FALSE, message=FALSE}

ggpairs(data_subset, , mapping = aes(color = data$Class)) #Grafica por pares
```

En esta grafica, ya podemos ver mas a detalle como se distribuyen nuestras variables por cada grupo y sus correlaciones.

### Identificacion de Clusters

Para la identificacion de clusters, se realizaron 20 combinaciones de las 6 variables elegidas, se graficaron y se eligieron las dos graficas donde se podia ver mejor la separacion de grupos.

Donde las mejores entradas fueron:
- Opcion 1 : "Flavanoids", "Alcohol", "Proline",  "OD", "Proanthocyanins", "Total_phenols"
- Opcion 2 : "Proanthocyanins", "Proline", "Total_phenols", "OD", "Flavanoids", "Alcohol"


#### Graficas de estrellas
```{r echo=FALSE,ggpairs_plot2,fig.width=4, fig.height=4, message=FALSE}

graficas_estrellas(a, "Opcion 1")
graficas_estrellas(b, "Opcion 2")

```

```{r echo=FALSE,ggpairs_plot211,fig.width=4, fig.height=4, message=FALSE}

graficas_estrellas(a, "Opcion 1", 0)
graficas_estrellas(b, "Opcion 2", 0)

```

En esta gráfica, podemos visualizar de manera más clara la agrupación de los elementos. Para ello, dividimos manualmente los datos en tres grupos utilizando la media.


```{r echo=FALSE,ggpairs_plot12,fig.width=4, fig.height=4, message=FALSE}

graficas_estrellas(a, "Opcion 1", 1)
graficas_estrellas(b, "Opcion 2", 1)

```

En esta gráfica, podemos visualizar los outliers. Para identificarlos, utilizamos los cuantiles y consideramos como outlier cualquier dato que estuviera fuera del cuantil 0.95, el cual fue resaltado en rojo


#### Caras de Chernoff

##### Opcion 1

```{r echo=FALSE,ggpairs_plot3,fig.width=4, fig.height=4, message=FALSE}

graficas_caras(a)

```

##### Opcion 2

```{r echo=FALSE,ggpairs_plot4,fig.width=4, fig.height=4, message=FALSE}

graficas_caras(b)

```


#### Curvas de Andrews

```{r echo=FALSE,ggpairs_plot5,fig.width=4, fig.height=4, message=FALSE}

curvas_de_Andrews <- function(set, texto) {
  data_subset <- data[, set, drop = FALSE]  # Asegurar que sea data frame
  andrews(data_subset, clr  = data$Class, , main = texto)
}

curvas_de_Andrews(a, "Opcion 1")
curvas_de_Andrews(b, "Opcion 2")

```