---
author: "Fernando Alvarado"
date: "2025-03-12"
output: html_document
---


```{r setup, include=FALSE}
#Empezamos limpiando nuestro ambiente
rm(list = ls(all.names = TRUE))


# Configuración global de los bloques de código (chunk's)
knitr::opts_chunk$set(
	echo = FALSE,
	fig.align = "center",
	fig.dim = c(5.0, 4.0),
	fig.pos = "H",
#Agregamos configuraciones para evitar mensajes de advertencias y de errores en el archivo
	message = FALSE,
	warning = FALSE,
	error = F
)



library(dplyr)      # Para el manejo de datos
library(tidyr)

library(ggplot2)    # Para realizar gráficas
library(kableExtra) # Para un mejor manejo de tablas
library(knitr)
library(purrr)      # Para la función map y map2


# Para purebas de hipotesis

library(multcomp)   # Para pruebas de hipótesis
library(car)        # Para funciones útiles de modelos de regresión lineal múltiple
library(broom)      # Para obtener los residuales estandarizados
library(purrr)      # Para la función map y map2
library(lmtest )    #Checar homoceasticidad
library(nortest )



#Extrayendo nuestra datas
setwd("C:/Users/ferna/Documents/Estadistica_Aplicada/Seminario_Estadisitica/Proyecto_1/Ejercicio_4/Data")

data <- read.csv("./Preg4.csv")


```


# Analisis de casos de cancer de Pulmon

Los datoa contienen informacion sobre el numero de casos de cancer de pulmon, que fueron de 1968 y 1971, en cuatro ciudades de Dinamarca. En estos casos se registro tambien la edad de los pacientes, que fue categorizada en 5 grupos. El interes del analisis es estudiar si se puede indicar que a mayor edad existe mayor incidencia de cancer de pulmon.





```{r}
head(data)
```





















