---
author: "Fernando Alvarado"
output: html_document
---
  


  
```{r setup, include=FALSE}



# Configuración global de los bloques de código (chunk's)
knitr::opts_chunk$set(
  echo = FALSE,
  fig.align = "center",
  fig.dim = c(5.0, 4.0),
  fig.pos = "H",
  #Agregamos configuraciones para evitar mensajes de advertencias y de errores en el archivo
  message = FALSE,
  warning = FALSE,
  error = F
)

#Librerias necesarias
library(tidyverse)
library(ggplot2)
library(dplyr)
library(esquisse)
library(factoextra) #Sirve para sumar graficas
library(knitr) # Hacer tablas
library(ca)
library(naniar )

```


# Análisis de Supervivencia

Análisis de las personas que sobrevivieron a algún evento.  
Estos datos contienen un total de **764 individuos**, provenientes de **3 ciudades diferentes** y divididos en **3 rangos de edad**.

A continuación, veremos cómo se distribuyen nuestros datos, así como el número total de individuos en cada grupo y cuántos de ellos sobrevivieron.


```{r}

setwd("C:/Users/ferna/Documents/Estadistica_Aplicada/Analisis_Multivariado/Tarea_4/Ejercicio_7/Data")
#Leyendo un txt
datos <- read.table("survival.txt", header = TRUE, sep = "", stringsAsFactors = FALSE)

```


```{r}
dum <- as.data.frame(datos)


dum <- dum %>%
  mutate(
    Survival = as.factor(Survival),
    Age = as.factor(Age),
    City = as.factor(City)
  )


resumen <- as.data.frame(summary(dum)) 




kable(resumen, caption = "Resumen de los datos")
```

```{r}
data <- dum %>%
  mutate(
    Survival_Yes = ifelse(Survival == "Yes", 1, 0),
    Survival_No = ifelse(Survival == "No", 1, 0),
    Age_Young = ifelse(Age == "<50", 1, 0),
    Age_middle = ifelse(Age == "50-69", 1, 0),
    Age_Old = ifelse(Age == ">69", 1, 0),
    Boston = ifelse(City == "Boston", 1, 0),
    Glamorgan = ifelse(City == "Glamorgan", 1, 0),
    Tokyo = ifelse(City == "Tokyo", 1, 0),
    
  )


data <- data %>%
  select(-c(Survival, Age, City))


kable(head(data), caption = "Matriz indicadora de nuestros datos")
```


```{r}
data_matrix <- as.matrix(data)
data_matrix_T <- t(data_matrix)

df_Burt <- data_matrix_T %*% data_matrix


colnames(df_Burt) <- colnames(data)
rownames(df_Burt) <- colnames(data)  # Los nombres son los mismos en ambas dimensiones





kable(head(df_Burt), caption = "Matriz Burt de los datos")
```


```{r}

analisis_CA <- function(data) {

  # Análisis de correspondencias
  analisis1_ca <- ca(data)
  sumAnalisis <- summary(analisis1_ca)

  # Limpiar nombres de columnas
  colnames(sumAnalisis$columns) <- trimws(colnames(sumAnalisis$columns))

  # Coordenadas principales
  coord_cols <- data.frame(
    Dim1 = sumAnalisis$columns[, "k=1"],
    Dim2 = sumAnalisis$columns[, "k=2"],
    label = c("Survival_Yes", "Survival_No", "Age_Young", "Age_middle", 
          "Age_Old", "Boston", "Glamorgan", "Tokyo")
  )

  # Graficar
  ggplot(coord_cols, aes(x = Dim1, y = Dim2, label = label)) +
    geom_text(color = "#00838f", size = 5) +
    theme_minimal() +
    labs(
      title = "AC con matriz de Burt",
      x = "Componenete 1", y = "Componenete 2"
    )
}


```




```{r}

# Ejecutar función corregida
analisis_CA(df_Burt)



```

### Análisis

Observando los componentes, podemos ver que el **componente 1** distingue principalmente entre si la persona **sobrevivió o no**, mientras que el **componente 2** se relaciona más con la **edad** de los individuos.  
Aunque no establece una separación perfectamente precisa, se puede observar una división general:  
- En la parte inferior se agrupan personas **jóvenes** y **mayores**,  
- Mientras que en la parte superior predominan personas de **edad media**.

Analizando los elementos por separado, podemos ver que ciertas ciudades concentran personas encuestadas de rangos de edad específicos:

- En **Tokyo**, la mayoría de las personas son **jóvenes**.
- En **Glamorgan**, predominan personas de **edad media**.
- En **Boston**, la mayoría son personas **mayores**.

Este patrón se vuelve relevante al cruzar la variable de **edad** con la de **supervivencia**, ya que observamos que las personas más **jóvenes** tenían mayor probabilidad de sobrevivir en comparación con las personas

















