---
author: "Fernando Alvarado"
output: html_document
---


```{r setup, include=FALSE}



# Configuración global de los bloques de código (chunk's)
knitr::opts_chunk$set(
	echo = FALSE,
	fig.align = "center",
	fig.dim = c(5.0, 4.0),
	fig.pos = "H",
#Agregamos configuraciones para evitar mensajes de advertencias y de errores en el archivo
	message = FALSE,
	warning = FALSE,
	error = F
)

#Librerias necesarias
library(tidyverse)
library(ggplot2)
library(factoextra)
library(dplyr)
library(esquisse)
library(scatterplot3d)
library(factoextra)
library(patchwork)


```


# Analisis de las posiciones de la Liga Premier de Inglaterra de la temporada 2019-2020

```{r}
#Cargamos los datos
setwd("C:/Users/ferna/Documents/Estadistica_Aplicada/Analisis_Multivariado/Tarea_3/Eje_6/Data")
#Leyendo un txt
datos <- read.csv("EPL_19_20.txt", header = TRUE, stringsAsFactors = FALSE)

#datos <- read.table("EPL_19_20.txt", header = TRUE)

```


Nuestros datos contiene la tabla de posiciones de la Liga Premier de Inglaterra de la temporada 2019-2020. contando con los siguientes campos 
 **Team**, **W** *(wins)*, **D** *(draws)* ,**L** *(losses)* , **GF** *(goals for)* , **GA** *(goals against)* , **GD** *(goal difference)*, donde la unica columna que no es numera es la de **Team**, por lo que la retiraremos para nuestro PCA


```{r PCA, echo=FALSE}
#Realizamos un analisis de componentes principales

#Limpieza d elos datos, para que todos nuestros datos sean numericos 
datos_numericos <- datos[,-1] #Quirando la primera columna de los nombres de los equipos
rownames(datos_numericos) <- datos$Team  #Paea seguir conservando los nombres de los equipos en nuestro DF


pca <- prcomp(datos_numericos, scale. = TRUE)



summary(pca)


```




```{r}
#Grafica del Bracito 
fviz_eig(pca, addlabels = TRUE, ylim = c(0, 100))
```
Con esta gráfica podemos observar que los dos primeros componentes principales explican aproximadamente el 96% de la varianza total, por lo que sería suficiente conservar únicamente estos dos. El primer componente, por sí solo, explica más del 70% de la varianza.



```{r}



# Gráficas individuales
g1 <- fviz_contrib(pca, choice = "var", axes = 1) + ggtitle("Contribucion al componente 1")
g2 <- fviz_contrib(pca, choice = "var", axes = 2) + ggtitle("Contribucion al componente 2")

# Lado a lado
g1 + g2


```
Seleccionando solo los dos primeros componentes, podemos ver qué variables aportan más a cada uno de ellos.


```{r, echo=FALSE}
#Interpretacion 

cor(pca$x[,1:2], datos_numericos )
```

```{r}
fviz_pca_biplot(pca,
                geom.ind = "none",  # Oculta individuos
                col.var = "contrib",
                gradient.cols = c("white", "blue", "red"))


```
 

Una vez tomados solamente dos componentes, podemos identificar al **componente 1**. Lo que más varianza le aporta son: **W (victorias)**, **GD (diferencia de goles)** y **L (derrotas)** (en sentido opuesto), por lo que este componente podría medir qué tan bien le va a un equipo. Además, podemos ver que, a mayor número de victorias, el equipo tiene una mayor diferencia de goles y un menor número de derrotas y empates, por lo que podemos inferir que el equipo tiene una buena defensa y delantera.

Mientras que en el **componente 2**, lo que más varianza le aporta son: **D (empates)** (en sentido opuesto), **GA (goles en contra)** y **L (derrotas)**, por lo que este componente podría medir qué tan mal le va a un equipo. Además, podemos interpretar que un mayor número de derrotas implica un mayor número de goles en contra y también un menor número de empates, lo cual nos podría indicar que el equipo tiene una mala defensa o no es capaz de finalizar jugadas en gol.




```{r}
#Grafica 
fviz_pca_biplot(pca, repel = TRUE, col.var = "steelblue", col.ind = "gray30")
```
Dado el análisis anterior, podemos corroborarlo con los datos obtenidos. Por ejemplo, podemos ver a los tres mejores equipos, que son: **Liverpool**, **Manchester City** y **Chelsea**. En la gráfica, podemos observar que estos equipos están en la parte superior derecha, lo que indica que tienen un alto número de victorias y una buena diferencia de goles. Sin embargo, a diferencia de los primeros dos equipos, el **Chelsea** tiene un mayor número de derrotas, por lo cual está más centrado con respecto al componente 2.

Del mismo modo, podemos observar a los equipos con peor desempeño. Estos se encuentran en la parte inferior izquierda y serían: **Norwich City**, **Bournemouth**, **Aston Villa** y **Watford**. Estos equipos tienen una alta cantidad de partidos perdidos y una diferencia de goles negativa, lo que indica un mal rendimiento en la liga.

Por último, algunos equipos con un desempeño intermedio son: **Tottenham** y **Manchester United**, que se encuentran en la parte inferior derecha. Esto indica que tienen un número moderado de victorias y


```{r, echo=FALSE}

data_reg <- datos %>%
  dplyr::select(Team, W, D, L,  GD) %>%
  dplyr::arrange(desc(D))  # Ordena por victorias de menor a mayor

```



























































































