---
title: "Ejercicio de clase 2"
subtitle: "Fernando Alvarado Palacios"

---

```{r setup, include=FALSE}
knitr::opts_chunk$set(echo = TRUE)

#Librerias que se van a usar en esta tarea
library(ggplot2)
library(dplyr)
library(GGally)
library(gridExtra)
library(grid)
library(cowplot)
library(multcomp)

#Cargando los datos con los que vamos a trabajar en esta tarea
data <-   read.csv("./Data/Ejercicio2.csv") 

```

#### ANOVA o ANCOVA?

En este caso, tenemos un problema de tipo ANOVA, ya que, aunque se nos presenta la edad del grupo, esta es constante para todos los individuos y solo indica que todos son mayores de 60 años.

#### Analisis descriptivo de los datos

```{r echo=FALSE, ggpairs_plot,fig.width=10, fig.height=3.5,  message=FALSE}
#summary(data)


# Genernado los grafico por pares de nuestra grafica
pares <- ggpairs(data, mapping = aes(color = Med))

# Extraer los gráficos individuales de ggpairs() y convertirlos en grobs, 
# cambia el formado de la grafica para que la pueda pegar con el texto de una forma "bonita"
pares_grob <- ggmatrix_gtable(pares)  # Esta función convierte ggmatrix a grob


# Crear el texto como un objeto ggdraw() 
#Libreria nueva para trabajar con texto y grafica a la vez
texto_analisis <- ggdraw() + draw_text(
  "Con esta gráfica por pares, podemos observar que los datos de la variable Y, 
  que representa la carga viral, se distribuyen de manera normal. Por lo tanto, 
  las pruebas de hipótesis son válidas. Además, parece que el medicamento no tiene 
  un efecto significativo en la carga viral de los pacientes, ya que en el boxplot 
  de Med vs. Y, las medias son casi iguales. También podemos notar que el medicamento 
  se aplicó a un mayor número de personas.",
  x = 0.01, y = 0.5, size = 12, hjust = 0, vjust = 0.5
)

# Organizar con `plot_grid()`
plot_grid(pares_grob, texto_analisis, ncol = 2, rel_widths = c(1, 2))



```


#### Analisis usando un modelo de regresion lineal

Analicemos los datos del medicamento para verificar si está funcionando, para ello, proponemos el modelo de regresion: 

$$ \mathbf{Y} = B_0 + B_1 \cdot \mathbf{Med\_Si} $$


```{r, echo=FALSE}

modelo <- lm(Y ~ Med, data = data)
#summary(modelo)  # Resumen de al parecer este modelo no nos esta explicando nada

k = matrix(c(0,1),
    ncol=2, nrow=1, byrow= TRUE)

#summary(glht(modelo, linfct = k, rhs= c(0)), test=Ftest())


```




```{r echo=FALSE, ggpairs_plot1,fig.width=10, fig.height=3.5,  message=FALSE}

#Grafica
botplot_data <- ggplot(data, aes(x=Med, y= Y, color=Med ))+
                geom_boxplot()+
                geom_point()

#Paasando a grob
botplot_data_grob <- ggplotGrob(botplot_data)  # Convierte correctamente un ggplot a grob
  # Esta función convierte ggmatrix a grob



texto_analisis_box <- ggdraw() + draw_text(
  "Al analizar el summary de nuestro modelo de regresión lineal, observamos que, con
   un p-value de 0.9056, no hay suficiente evidencia estadística para rechazar la 
   hipótesis de que  B1=0. Esto sugiere que la variable Medicamento no tiene un efecto
   significativo sobre la carga viral en pacientes mayores de 60 años. Por lo tanto,
   el modelo no respalda la idea de que el medicamento tenga un impacto en la carga viral.",
  x = 0.01, y = 0.5, size = 12, hjust = 0, vjust = 0.5
)

# Organizar con `plot_grid()`
plot_grid(botplot_data_grob, texto_analisis_box, ncol = 2, rel_widths = c(1, 2))

```
