---
author: "Fernando Alvarado"
date: "2025-03-12"
output: html_document
---


```{r setup, include=FALSE}
#Empezamos limpiando nuestro ambiente
rm(list = ls(all.names = TRUE))


# Configuración global de los bloques de código (chunk's)
knitr::opts_chunk$set(
	echo = FALSE,
	fig.align = "center",
	fig.dim = c(5.0, 4.0),
	fig.pos = "H",
#Agregamos configuraciones para evitar mensajes de advertencias y de errores en el archivo
	message = FALSE,
	warning = FALSE,
	error = F
)

setwd("C:/Users/ferna/Documents/Estadistica_Aplicada/Seminario_Estadisitica/Proyecto_1/Ejercicio_3/Data")
data <- read.csv("Preg3vA.csv")

#Librerias a usar
library(dplyr)
library(ggplot2)
library(esquisse) #Manejo grafico de datos
#esquisser(my_data)
library("multcomp") 

library(DHARMa) #simula datos bajo el modelo ajustado y compara los residuales simulados con los residuales observado

```

```{r Funciones_Inversas}
# Función inversa del logit
inv_logit <- function(eta) {
  exp(eta) / (1 + exp(eta))
}

# Función inversa del probit
inv_probit <- function(eta) {
  pnorm(eta)  # Φ(η)
}

# Función inversa del cloglog
inv_cloglog <- function(eta) {
  1 - exp(-exp(eta))
}
```



```{r}
data$Insecticide <- factor(data$Insecticide, levels = c("A", "B", "C")) #Convirtiendolo a factores nuestros datos
#esquisser(data)

```
Grafica para visualizar mejor nuestros datos 



```{r}
ggplot(data) +
  aes(
    x = Deposit,
    y = Killed,
    colour = Insecticide,
    size = Number
  ) +
  geom_point(alpha = 0.7) +  # Transparencia para superposición
  scale_size_continuous(
    range = c(2, 10),        # Ajusta el rango de los tamaños de los puntos
    breaks = c(30, 35, 40, 45, 50), # Muestras explícitamente los valores
    name = "Number of Insects"
  ) +
  scale_color_hue(direction = 1) +
  theme_minimal()


```
Con esta grafica podemos intuir que el insecticda C, mata a mas insectos sin importar la dosis, pero que si aplicas la dosis de 8mg puedes llegar a matar a casito todos o todos los insextos, mientas que en los insecticidas del tipo A y B, si usas la dosis minima casi no matas insectos por lo que debes incrementarla 


## Ajustando el modelo con interacción cuadrática:   \( \text{Insecticide} * (\log(\text{Deposit}) \)

```{r Ajustando_los_modelos}
modeloLogit <- glm(cbind(Killed, Number - Killed) ~ Insecticide * I(log(Deposit)), 
    data = data, family = binomial(link = "logit"))

modeloProbit <- glm(cbind(Killed, Number - Killed) ~ Insecticide * I(log(Deposit)),
    data = data, family = binomial(link = "probit"))

modeloCloglog <- glm(cbind(Killed, Number - Killed) ~ Insecticide * I(log(Deposit)),
    data = data, family = binomial(link = "cloglog"))

```

Para cada modelo binomial con función liga \( g_i(\cdot) \), donde:

- \( g_1(\cdot) \) es la función **logit**,
- \( g_2(\cdot) \) es la función **probit**,
- \( g_3(\cdot) \) es la función **cloglog**,

### Expresiones del componente lineal

El modelo general ajustado es:

\[
g_i\left(\mathbb{E}[Y \mid \text{Insecticide}, \log D]\right) = \beta_0 + \beta_1 \cdot \text{Insecticide}_B + \beta_2 \cdot \text{Insecticide}_C + \beta_3 \cdot \log D + \beta_4 \cdot \text{Insecticide}_B \cdot \log D + \beta_5 \cdot \text{Insecticide}_C \cdot \log D
\]


#### Componentes lineales por insecticida:

- **Insecticida A** (categoría de referencia):

\[
g_i\left(\mathbb{E}[Y \mid \text{Insecticide} = A, \log D]\right) = \beta_0 + \beta_3 \cdot \log D
\]

- **Insecticida B**:

\[
g_i\left(\mathbb{E}[Y \mid \text{Insecticide} = B, \log D]\right) = \beta_0 + \beta_1 + (\beta_3 + \beta_4) \cdot \log D
\]

- **Insecticida C**:

\[
g_i\left(\mathbb{E}[Y \mid \text{Insecticide} = C, \log D]\right) = \beta_0 + \beta_2 + (\beta_3 + \beta_5) \cdot \log D
\]

### Expresiones componente lineal 

Este intercepto se obtiene cuando usamos el insecticida **A** y una dosis de **1 mg** (ya que \( \log(1) = 0 \)). Si aplicamos la **función inversa** de la liga \( g_i \), con \( i \in \{1, 2, 3\} \), obtenemos la **probabilidad de que un insecto muera** con ese tratamiento.

Calculando el Intercepto y la probabilidad de muerte con el insecticida **A** y una dosis de **1 mg**:

- De la liga Logit obtenemos: `r unname(coef(modeloProbit)[1])` ,donde p= `r inv_logit(unname(coef(modeloProbit)[1]))`

- De la liga Probit obtenemos: `r unname(coef(modeloLogit)[1])`, donde p= `r inv_probit(unname(coef(modeloLogit)[1]))`

- De la liga Cloglog obtenemos: `r unname(coef(modeloCloglog)[1])`, donde p= `r inv_cloglog(unname(coef(modeloCloglog)[1]))`


### Seleccion de nuestro modelo

Usando la funcion AIC y   BIC podemos ver que puntuaje tienen nuestros modelos:

Liga Logit: AIC de: `r AIC(modeloLogit)` y BIC de: `r BIC(modeloLogit)`

Liga Probit: AIC de: `r AIC(modeloProbit)` y BIC de: `r BIC(modeloProbit)`

Liga Cloglog: AIC de: `r AIC(modeloCloglog)` y BIC de: `r BIC(modeloCloglog)`

Con el intercepto y las funciones AIC, BIC, podemos concluir que el mejor modelo fue el de ligga Probit, ya que tiene el menor AIC y BIC, y el intercepto concerdo con los datos presentados, con 1 mg de medicamento en el Insecticida A, la probabilidad de matar a un Insecto es casi 0.

```{r}
#summary(modeloLogit)

#summary(modeloProbit)

#summary(modeloCloglog)
```

## Ajustando el modelo con interacción cuadrática:   \( \text{Insecticide} * (\log(\text{Deposit}) + (\log(\text{Deposit}))^2) \)



```{r Ajustando_los_modelos2}

# Ajustando modelos con términos cuadráticos e interacciones completas
modeloLogit2 <- glm(cbind(Killed, Number - Killed) ~ Insecticide * (I(log(Deposit)) + I(log(Deposit)^2)),
                    data = data, family = binomial(link = "logit"))

modeloProbit2 <- glm(cbind(Killed, Number - Killed) ~ Insecticide * (I(log(Deposit)) + I(log(Deposit)^2)),
                     data = data, family = binomial(link = "probit"))

modeloCloglog2 <- glm(cbind(Killed, Number - Killed) ~ Insecticide * (I(log(Deposit)) + I(log(Deposit)^2)),
                      data = data, family = binomial(link = "cloglog"))


```


### Expresiones del componente lineal con término cuadrático



El modelo ajustado con interacción cuadrática es:

\[
\begin{aligned}
g_i\left(\mathbb{E}[Y \mid \text{Insecticide}, \log D]\right) =\ & \beta_0 
+ \beta_1 \cdot \text{Insecticide}_B 
+ \beta_2 \cdot \text{Insecticide}_C \\
&+ \beta_3 \cdot \log D 
+ \beta_4 \cdot (\log D)^2 \\
&+ \beta_5 \cdot \text{Insecticide}_B \cdot \log D 
+ \beta_6 \cdot \text{Insecticide}_C \cdot \log D \\
&+ \beta_7 \cdot \text{Insecticide}_B \cdot (\log D)^2 
+ \beta_8 \cdot \text{Insecticide}_C \cdot (\log D)^2
\end{aligned}
\]



#### Componentes lineales por insecticida (modelo con término cuadrático):

- **Insecticida A** (categoría de referencia):

\[
g_i\left(\mathbb{E}[Y \mid \text{Insecticide} = A, \log D]\right) 
= \beta_0 + \beta_3 \cdot \log D + \beta_4 \cdot (\log D)^2
\]

- **Insecticida B**:

\[
g_i\left(\mathbb{E}[Y \mid \text{Insecticide} = B, \log D]\right) 
= \beta_0 + \beta_1 + (\beta_3 + \beta_5) \cdot \log D + (\beta_4 + \beta_7) \cdot (\log D)^2
\]

- **Insecticida C**:

\[
g_i\left(\mathbb{E}[Y \mid \text{Insecticide} = C, \log D]\right) 
= \beta_0 + \beta_2 + (\beta_3 + \beta_6) \cdot \log D + (\beta_4 + \beta_8) \cdot (\log D)^2
\]



### Expresiones del componente lineal (modelo con término cuadrático)

Este intercepto se obtiene cuando se usa el insecticida **A** y una dosis de **1 mg** (ya que \( \log(1) = 0 \), y por lo tanto también \( (\log(1))^2 = 0 \)). Al aplicar la **función inversa** de la liga \( g_i \), con \( i \in \{1, 2, 3\} \), se obtiene la **probabilidad de que un insecto muera** bajo esa condición.

Calculando el Intercepto y la probabilidad de muerte con el insecticida **A** y una dosis de **1 mg**:

- De la liga **Logit** obtenemos: `r unname(coef(modeloLogit2)[1])`  donde p= **Logit**: `r inv_logit(unname(coef(modeloLogit2)[1]))`
- De la liga **Probit** obtenemos: `r unname(coef(modeloProbit2)[1])` donde p= **Probit**: `r inv_probit(unname(coef(modeloProbit2)[1]))`
- De la liga **Cloglog** obtenemos: `r unname(coef(modeloCloglog2)[1])`  donde p= **Cloglog**: `r inv_cloglog(unname(coef(modeloCloglog2)[1]))`


### Selección del modelo

Usando los criterios de información AIC y BIC, comparamos el ajuste de los modelos con término cuadrático:

- **Logit**: AIC = `r AIC(modeloLogit2)`, BIC = `r BIC(modeloLogit2)`
- **Probit**: AIC = `r AIC(modeloProbit2)`, BIC = `r BIC(modeloProbit2)`
- **Cloglog**: AIC = `r AIC(modeloCloglog2)`, BIC = `r BIC(modeloCloglog2)`

**Conclusión**:

Observamos que con un AIC de  `r AIC(modeloProbit2)` y BIC = `r BIC(modeloProbit2)` a ademas de su intercepto `r unname(coef(modeloProbit2)[1])`, el mejor modelos es el que añade al termino (\log D)^2 con sus interacciones, haciendo que el modelo sea mas preciso y se ajuste mejor a los datos presentados.




```{r}
#summary(modeloCloglog2)
```
```{r verificacion_de_supuestos1, echo=TRUE}
# Verificación de supuestos
k_red = matrix(c(0,1,0,0,0,1,0,1,0,
                 0,1,-1,0,0,1,-1,1,-1,
                 0,0,1,0,0,0,1,0,1), ncol=9, nrow = 3,  byrow=TRUE)

summary(glht(modeloProbit2, linfct = k_red, rhs = c(0,0,0)) )

```


```{r verificacion_de_supuestos2, echo=TRUE}
# Verificación de supuestos
k_red = matrix(c(0,1,0,0,0,1,0,1,0,
                 0,1,-1,0,0,1,-1,1,-1,
                 0,0,1,0,0,0,1,0,1), ncol=9, nrow = 3,  byrow=TRUE)

summary(glht(modeloProbit2, linfct = k_red, rhs = c(0,0,0)),  test=Chisqtest() )

```
```{r verificacion_de_supuestos3, echo=TRUE}
# Verificación de supuestos
k_red = matrix(c(0,1,0,0,0,1,0,1,0), ncol=9, nrow = 1,  byrow=TRUE)

summary(glht(modeloProbit2, linfct = k_red, rhs = c(0)),  test=Chisqtest() )

```

Con estas pruebas de hipotesis, podemos concluir que el Inceticida B  no es significativo y lo podemos quitar de nuestro estudio


```{r}

dataFil <- data %>% filter(Insecticide != "B")





glmPobit <- glm(cbind(Killed, Number - Killed) ~ Insecticide * (I(log(Deposit)) + I(log(Deposit)^2)),
                     data = dataFil, family = binomial(link = "probit"))
```



```{r}
summary(glmPobit)
```
Por lo tanto nuesto modelo seleccionado es: 

\[
\begin{aligned}
\text{Probit}\left(\mathbb{E}[Y \mid \text{Insecticide}, \log D]\right) =\ 
& \beta_0 
+ \beta_2 \cdot \text{Insecticide}_C 
+ \beta_3 \cdot \log D 
+ \beta_4 \cdot (\log D)^2 \\
&+ \beta_6 \cdot \text{Insecticide}_C \cdot \log D 
+ \beta_8 \cdot \text{Insecticide}_C \cdot (\log D)^2
\end{aligned}
\]


```{r}
#Prueba ANOVA

#anova(glmPobit,modeloProbit2)

AIC(glmPobit)


```


