---
author: "Fernando Alvarado"
output: html_document
---


```{r setup, include=FALSE}



# Configuración global de los bloques de código (chunk's)
knitr::opts_chunk$set(
	echo = FALSE,
	fig.align = "center",
	fig.dim = c(5.0, 4.0),
	fig.pos = "H",
#Agregamos configuraciones para evitar mensajes de advertencias y de errores en el archivo
	message = FALSE,
	warning = FALSE,
	error = F
)

#Librerias necesarias
library(tidyverse)
library(ggplot2)
library(factoextra)
library(dplyr)
library(esquisse)
library(scatterplot3d)
library(factoextra) #Sirve para sumar graficas
library(patchwork)
library(psych)
library(knitr)


```

# Analisis Heptatlón


```{r}
#Cargamos los datos
setwd("C:/Users/ferna/Documents/Estadistica_Aplicada/Analisis_Multivariado/Tarea_3/Eje_5/Data")
#Leyendo un txt
datos <- read.table("heptathlon_2016.txt", header = TRUE, sep = "", stringsAsFactors = FALSE)

```



 
Los datos proporcionados corresponden al heptatlón, una disciplina del atletismo que consiste en siete pruebas. En este caso, los datos se refieren a las pruebas realizadas por diferentes atletas en el año 2016. Cada fila representa un atleta y cada columna, una prueba específica. Las pruebas son las siguientes: **hurdles** (100 metros con vallas), **highjump** (salto de altura), **shot** (lanzamiento de bala), **200m** (200 metros), **longjump** (salto de longitud), **javelin** (lanzamiento de jabalina) y **800m** (800 metros). 

Como podemos observar, en algunas pruebas es mejor obtener un valor alto (como en el lanzamiento de bala), mientras que en otras es preferible un valor bajo, como en las carreras. El objetivo es realizar un análisis de componentes principales (PCA) para identificar patrones y relaciones entre las diferentes pruebas.


```{r PCA, echo=FALSE}
#Realizamos un analisis de componentes principales

#Limpieza d elos datos, para que todos nuestros datos sean numericos 
datos_numericos <- datos[,-1] #Quirando la primera columna de los nombres de los equipos
#rownames(datos_numericos) <- datos$name  #Paea seguir conservando los nombres de los equipos en nuestro DF

N=27 #Numero de participantes

mat_cor <- cor(datos_numericos) #Calculamos la matriz de correlacion




```



```{r}
fa.parallel(mat_cor, fa = "fa", n.obs = N, fm = "pa")

```

Esta función y grafica del paquete `psych` nos ayuda a determinar cuántos factores son necesarios conservar en nuestro análisis factorial. En este caso, el análisis paralelo sugiere conservar **dos factores**, ya que los dos primeros autovalores reales (línea azul) están claramente por encima de los autovalores simulados (línea punteada roja). El tercer autovalor está muy cerca del simulado, por lo que no aportaría información adicional significativa al modelo.

```{r}
# Realizamos factor de análisis principales sin rotación con 2 factor
modelo=fa(r=mat_cor,nfactors=2,fm="pa",rotate="none")#-- modelo con 2 facotores

#Reusmen de la salida 

#
# PA1 y PA2, cargsa de cada uno de los factores
# h2, comunalidad, proporcion de la varianza explicada por los factores
# u2, varianza unica, proporcion de la varianza no explicada por los factores
#
```

```{r Evaluando_modelo, echo=FALSE}
kable(modelo$Vaccounted)


# det(mat_cor)
#No funciono por que la matriz es casi singular
#efa_mle <- fa(mat_cor, nfactors = 2, fm = "pa", rotate = "none")

#efa_mle$STATISTIC
#efa_mle$PVAL


#KMO(mat_cor)       # medida KMO (debe ser > 0.6 idealmente)

#Prueba de hipotesiis de Barlet, sirve para saber si nuestras varaibles estan correlacionadas 
#Ho: La variables no estan correlacionadas (no es util el analisis factorial) vs Ha: Hay correlaciones significativas (Analisis factorial adecuado)
prueba <- cortest.bartlett(mat_cor, n = nrow(datos))  # test de Bartlett, 



```
Esta tabla nos indica la cantidad de varianza que nos explica cada factor. 


Para verificar si el analisis de factores es adecuado, realizamos la prueba de esfericidad de Bartlett, la cual evalúa si nuestras variables están significativamente correlacionadas.

Dado que obtuvimos un p-valor de `r  prueba$p.value` , podemos concluir que  suficiente evidencia estadisitica para concluir que las variables estan significativamente correlacionadas y por lo tanto nuesto analisis de factores es adecuado.


```{r}
efa_varimax <- fa(r = mat_cor, nfactors = 2, fm = "pa", rotate = "varimax") #Deniniendo una rotacion 

```



```{r}

# Extraer las cargas factoriales
cargas <- modelo$loadings[, 1:2]
cargas_mat <- as.matrix(cargas)

# Determinar el factor dominante
factor_dominante <- apply(abs(cargas_mat), 1, which.max)

# Asignar color: azul para F1, rojo para F2
colores <- ifelse(factor_dominante == 1, "blue", "red")

# Crear etiquetas con factor dominante
etiquetas <- paste0(rownames(cargas_mat), "\n(F", factor_dominante, ")")

# Graficar con color
plot(cargas_mat, xlim = c(-1, 1), ylim = c(-1, 1),
     xlab = "Factor 1", ylab = "Factor 2",
     main = "Cargas factoriales sin rotación",
     col = colores, pch = 19)

# Agregar etiquetas con color
text(cargas_mat, labels = etiquetas, pos = 3, cex = 0.8, col = colores)

# Líneas guía
abline(h = 0, v = 0, lty = 2)



```
Grafica donde podemos ver la cargas sin rotacion.

```{r}
# Extraer y convertir a matriz
cargas <- as.matrix(efa_varimax$loadings[, 1:2])

# Determinar el factor dominante (1 o 2) por variable
factor_dominante <- apply(abs(cargas), 1, which.max)

# Colores: Factor 1 en azul, Factor 2 en rojo
colores <- ifelse(factor_dominante == 1, "blue", "red")

# Graficar con colores según el factor dominante
plot(cargas, xlim = c(-1, 1), ylim = c(-1, 1),
     xlab = "Factor 1 (rotado)", ylab = "Factor 2 (rotado)",
     main = "Cargas factoriales con rotación Varimax",
     col = colores, pch = 19)  # puntos más gruesos

# Agregar etiquetas
text(cargas, labels = rownames(cargas), pos = 3, cex = 0.8, col = colores)

# Líneas guía
abline(h = 0, v = 0, lty = 2)

```

Aunque se probarios varia rotaciones por el numero de varibles y al tener solo dos factores el resultado no cambio mucho, por lo que nos qudamos con la rotacion varimax. En esta grafica mas o menos se diferenian 2 grupos (Cluster), uno en la parte de enmedio por el eje x y otro en la parte de arriba, que los podriamos interpretar como el grupo de velocidad y el grupo de fuerza.



```{r}

fa.diagram(efa_varimax)

```



## Analisis 

En este análisis, identificamos dos factores principales que influyen en el rendimiento del atleta. El primer factor está asociado a pruebas que requieren velocidad, resistencia y fuerza en el tren inferior, como las carreras y los saltos. El segundo factor, en cambio, está relacionado con la fuerza explosiva del tren superior, involucrando pruebas como el lanzamiento de peso y jabalina.

En el **factor 1**, observamos que **highjump** y **longjump** presentan cargas negativas, mientras que **run200m** y **hurdles** presentan cargas positivas. Esto puede interpretarse considerando la dirección de las escalas: en las pruebas de salto se busca maximizar la distancia o altura, mientras que en las carreras se busca minimizar el tiempo. Esta diferencia de escala puede explicar la relación inversa. Por tanto, este factor puede denominarse "**Fuerza y velocidad en tren inferior**".

En el **factor 2**, las variables **shot** y **javelin** presentan cargas positivas, lo que indica una asociación fuerte entre estas disciplinas de lanzamiento. Ambas se centran en maximizar la distancia alcanzada, involucrando fuerza explosiva en el tren superior. Este factor puede interpretarse como "**Fuerza explosiva en tren superior**".


### Diferencias con PCA

A diferencia del FA, en el PCA observamos que cada componente se explica por distintas pruebas y con diferentes valores, aunque ambos métodos mantienen consistencia en cuanto a las escalas y las marcas de rendimiento. En PCA, los componentes reflejan combinaciones de variables que maximizan la varianza, mientras que en FA los factores buscan explicar las correlaciones entre variables.

Desde mi perspectiva, el PCA resulta más fácil de interpretar, ya que con un poco de filtrado de datos se pueden analizar los resultados de manera más detallada, permitiendo identificar qué atletas se destacaron en cada prueba específica. En cambio, el FA ofrece una visión más global o estructural, útil para agrupar pruebas que comparten habilidades similares, aunque menos enfocado en el rendimiento individual de cada atleta.

