---
author: "Fernando Alvarado"
date: "2025-03-12"
output: html_document
---


```{r setup, include=FALSE}
#Empezamos limpiando nuestro ambiente
rm(list = ls(all.names = TRUE))


# Configuración global de los bloques de código (chunk's)
knitr::opts_chunk$set(
	echo = FALSE,
	fig.align = "center",
	fig.dim = c(5.0, 4.0),
	fig.pos = "H",
#Agregamos configuraciones para evitar mensajes de advertencias y de errores en el archivo
	message = FALSE,
	warning = FALSE,
	error = F
)



library(dplyr)      # Para el manejo de datos
library(tidyr)

library(ggplot2)    # Para realizar gráficas
library(kableExtra) # Para un mejor manejo de tablas
library(knitr)
library(purrr)      # Para la función map y map2


# Para purebas de hipotesis

library(multcomp)   # Para pruebas de hipótesis
library(car)        # Para funciones útiles de modelos de regresión lineal múltiple
library(broom)      # Para obtener los residuales estandarizados
library(purrr)      # Para la función map y map2
library(lmtest )    #Checar homoceasticidad
library(nortest )



#Extrayendo nuestra datas
setwd("C:/Users/ferna/Documents/Seminario_Estadistica/Proyecto_1/Ejercicio_1")

data <- read.csv("./Data/Preg1A.csv")




```



# Exploración de modelos


La base de datos utilizada en este proyecto contiene información sobre 438 pacientes seleccionados de forma aleatoria. Con el modelo seleccionado, se busca analizar si existe una asociación entre la presión arterial sistólica (`bpsystol`) y el índice de masa corporal (`bmi`). En particular, se quiere observar si un índice de masa corporal elevado se asocia con una presión arterial sistólica alta.



## Reparar las conclusiones en esta parte solo voy a tirar codigo

```{r}
summary(data)

data$sex <- as.factor(data$sex)
```



+ Ajustando un modelo de regresion multinomial 

```{r}

modelo <- lm(bpsystol ~ bmi + age + sex, data = data)


summary(modelo)


AIC(modelo)

```


```{r}
#Prueba de linealidad
linealidad <- residualPlots(modelo, test = FALSE, plot = TRUE) #Test H0 = La relacion entre el predictor y la respuesta e lina vs HA: La relacion no es lineal
homoceasticidad<- lmtest::bptest(modelo)  #Ho, la variaza de los errores es contante va HA, la varianza no es contante
normalidad <- ad.test(residuals(modelo))  # Ho el modelo es normal 
corResiduos <- bgtest(modelo)
```



```{r}
linealidad
```
Observamos que age no es lineal 



```{r}
homoceasticidad
```

tampoco tenemmos hoceasticidad 



```{r}
normalidad
```

Pero tenemos normalidad en nuestros datos 


```{r}
corResiduos
```
y tenenmos  correlacion de residuos 



## Haciendo una trasnformacion Box-cox a nuestros datos

```{r}
#summary(data)

bc <- boxcox(modelo)   #Hace una grafica del modelo para verpor donde pasa el maximo, que es casi en 0
#--Guia para usar boxcox--
#Si λ = 1: no transformes
#Si λ = 0: usa logaritmo
#Si λ = 0.5: usa raíz cuadrada
#Si λ = -1: usa la inversa (1/y)
#SI λ = n>1: usa usa una potencia




# Encuentra el índice donde la log-verosimilitud es máxima
lambda_opt <- bc$x[which.max(bc$y)]

lambda_opt  # Este es el valor óptimo de lambda # Aqui me da solo el valor que debo transformar y por lm 

a <- boxTidwell(bpsystol ~ bmi + age, data = data)


a
```



### Delcarando nuestro nuevo modelo 

```{r}


modelo_transformado <- lm(I(log(bpsystol)) ~ I(log(bmi)) + I(age^4) + sex, data = data )


summary(modelo_transformado)
```


```{r}
#Prueba de linealidad
linealidad2 <- residualPlots(modelo_transformado, test = FALSE, plot = TRUE) #Test H0 = La relacion entre el predictor y la respuesta e lina vs HA: La relacion no es lineal
homoceasticidad2<- lmtest::bptest(modelo_transformado)  #Ho, la variaza de los errores es contante va HA, la varianza no es contante
normalidad2 <- ad.test(residuals(modelo_transformado))  # Ho el modelo es normal 
corResiduos2 <- bgtest(modelo_transformado)
```





```{r}
linealidad2
```

```{r}
homoceasticidad2
```

```{r}
normalidad2
```

```{r}
corResiduos2
```

Ya con todo esto nuestro modelo de regresion pasa todos nuestros supuestos 



### Inciso 3, mayor IMB implica mayot frecuencia cardica en pacientes con la misma esdad y sexo? 

```{r}

k = matrix(c(0,1,0,0), ncol=4, nrow = 1, byrow = TRUE)

b1_mayor_0<-  summary(glht(modelo_transformado, linfct =k , rhs = c(0), alternative = "greater"))


b1_mayor_0

```



```{r}
library(dplyr)


head(data)

filtrado <- data %>% 
            dplyr::select(bpsystol, bmi, age, sex) %>%
             dplyr::filter(age %in% c(30, 45, 60))
filtrado
```




```{r}
#modelo_transformado <- lm(I(log(bpsystol)) ~ I(log(bmi)) + I(age^4) + sex, data = data )

grid <- expand.grid(
  bmi = seq(min(data$bmi), max(data$bmi), length.out = 100),
  age = c(30, 45, 60),
  sex = factor(c(1, 2), levels = levels(data$sex))
)

# Agregar predicción del modelo
grid$bpsystol_pred <- predict(modelo_transformado, newdata = grid, type = "response")

ggplot(filtrado) + ##Grafica donde
  aes(x = bmi, y = bpsystol, colour = as.factor(sex)) +
  geom_point(size = 3, shape = "square") +
  # Línea del modelo predicho
  geom_line(data = grid, aes(x = bmi, y = bpsystol_pred, group = sex, colour = as.factor(sex)), size = 1.2) +
 scale_color_manual(
  values = c("#25A5E6", "#E52D9F"),
  labels = c("Hombre", "Mujer"),
  name = "Sexo"
) +
facet_wrap(~ age, scales = "free") +
labs(
  title = "Relación entre BMI y presión sistólica",
  subtitle = "Curvas del modelo por edad y sexo",
  x = "BMI",
  y = "Presión sistólica estimada"
) +
theme_dark()

```






```{r}
library(esquisse)

esquisser(filtrado)
```


































