---
author: "Fernando Alvarado"
output: html_document
---
  


  
```{r setup, include=FALSE}



# Configuración global de los bloques de código (chunk's)
knitr::opts_chunk$set(
  echo = FALSE,
  fig.align = "center",
  fig.dim = c(5.0, 4.0),
  fig.pos = "H",
  #Agregamos configuraciones para evitar mensajes de advertencias y de errores en el archivo
  message = FALSE,
  warning = FALSE,
  error = F
)

#Librerias necesarias
library(tidyverse)
library(ggplot2)
library(dplyr)
library(esquisse)
library(factoextra) #Sirve para sumar graficas
library(knitr) # Hacer tablas


library(ca)
library(ggplot2)
library(readxl)
library(expm) # Para raíz cuadrada de matrices
library(ca)   # Para hacer ca

```




```{r, echo=FALSE, message=FALSE, warning=FALSE}
#Cargamos los datos
setwd("C:/Users/ferna/Documents/Estadistica_Aplicada/Analisis_Multivariado/Tarea_4/Ejercicio_6/Data")
#Leyendo un txt


data1 <-  read_excel("women.xls")
data2 <-  read_excel("women2.xls")

```

# Análisis de Encuesta

Proyecto en el que se analiza la opinión sobre el rol de la mujer en la crianza de los hijos y en el desarrollo de su vida profesional.  

Para este análisis empleamos **análisis de correspondencias** y dividimos el estudio en dos partes:  

La primera sin distinguir entre respuestas de hombres y mujeres y la segunda diferenciando por sexo, para observar si este influye en la opinión de los encuestados.

La pregunta de la encuesta fue la siguiente:  
**“Una mujer con un niño en edad escolar en casa, ¿debe trabajar a tiempo completo, a tiempo parcial, o debe permanecer en casa?”**

### Nombres de las variables:

- `H`: Respuesta de que debe quedarse en casa y no salir a trabajar  
- `W`: Respuesta de que debe trabajar tiempo completo  
- `w`: Respuesta de que debe trabajar medio tiempo  
- `?`: Prefirieron no contestar




```{r , echo=FALSE, message=FALSE, warning=FALSE}

#Funcion que hara mas facil el analsis de nuestros datos ya que hara toodo el procesos de manera automatica 
analisis_CA <- function(data, cat=0){#data: data que queremos analizar, cat: si tiene subcategoria como h y m
  
# Guardando los nombre sde las columnas
nombres_columnas <- colnames(data)

# Guardar nombress de las filas
nombres_filas <- data[[1]]

#Filtrando para quitar la primer columna y que no nos haga estorbo
filtrado <- data %>%
  select(-1) %>%
  mutate(across(everything(), ~as.numeric(.)))  # convierte a numéricos


# Convertir a matriz
datamatriz1 <- as.matrix(filtrado)

# Nombres a nuestras filas y columnas de nuestra matriz
rownames(datamatriz1) <- nombres_filas
colnames(datamatriz1) <- nombres_columnas[-1]



# Realizar el análisis de correspondencias
analisis1_ca <- ca(datamatriz1)

# Ver resultado
sumAnalisis <-  summary(analisis1_ca)

colnames(sumAnalisis$rows)


coord_rows = data.frame(
  Dim1 = sumAnalisis$rows[, " k=1"],
  Dim2 = sumAnalisis$rows[, " k=2"],
  label = rownames(datamatriz1)
)

coord_cols = data.frame(
  Dim1 = sumAnalisis$columns[, " k=1"],
  Dim2 = sumAnalisis$columns[, " k=2"],
  label = colnames(datamatriz1)
)



if(cat == 1){
  coord_rows <- coord_rows %>%
  mutate(
    genero = case_when(
      grepl("f$", label) ~ "Mujer",
      grepl("m$", label) ~ "Hombre",
      TRUE ~ "Otro"
    )
  )
  ggplot() +
  geom_text(data = coord_rows,
            aes(x = Dim1, y = Dim2, label = label, color = genero),
            size = 3) +
  geom_text(data = coord_cols,
            aes(x = Dim1, y = Dim2, label = label),
            color = "#57198e", size = 5) +
  scale_color_manual(values = c("Hombre" = "#001c8f", "Mujer" = "#e91e63", "Otro" = "#424242")) +
  theme_minimal() +
  labs(title = "ACM, Encuesta",
       x = "Dimensión 1", y = "Dimensión 2",
       color = "Sexo")
  
  
}else {
  # Coordenadas principales

# Graficar
ggplot() +
  geom_text(data = coord_rows, aes(x = Dim1, y = Dim2, label = label), color = "#00838f", size = 3) +
  geom_text(data = coord_cols, aes(x = Dim1, y = Dim2, label = label), color = "#57198e", size = 5) +
  theme_minimal() +
  labs(title = "ACM con matriz indicadora de vinos",
       x = "Componenete 1", y = "Componenete 2")
}
}


```



```{r , echo=FALSE, warning=FALSE}
kable(head(data2), caption = "Ejemplo de los datos de la encuesta:")
```


## Análisis inicial de las etiquetas

Antes de realizar un análisis global, exploramos el significado de cada etiqueta por separado para entender mejor el comportamiento de los datos.

- **Etiqueta `H`**  
  Esta respuesta indica que los roles de género están fuertemente marcados, donde los hombres son vistos como los responsables de salir a trabajar y las mujeres como encargadas del hogar y del cuidado de los hijos.  
  Es probable que exista la creencia de que cada género posee características que lo hacen más adecuado para ciertos roles, especialmente el del cuidado infantil.

- **Etiqueta `W`**  
  Esta respuesta sugiere que en el país no se presentan roles de género tan rígidos.  
  Posiblemente cuentan con servicios de cuidado infantil más accesibles, como: guarderías, permisos parentales y leyes laborales que permiten a las mujeres trabajar  tiempo completo con mayor apoyo.  
  En este caso, es más común encontrar modelos de crianza compartida entre ambos padres.

- **Etiqueta `w`**  
  Esta categoría podría indicar que, aunque la brecha laboral de género no es tan amplia, aún se considera importante que un miembro de la familia (en esta caso, la madre) esté presente para brindar atención directa.  
  También podría reflejar contextos donde el cuidado infantil externo (guarderías o niñeras) es costoso o poco accesible.

- **Etiqueta `?`**  
  Esta respuesta puede reflejar sociedades donde se respeta más la libertad individual, permitiendo que cada persona decida según sus circunstancias sin imponer un juicio normativo.  
  También puede representar falta de una opinión clara o evasión de una respuesta por tratarse de un tema controversial. 




```{r , echo=FALSE, message=FALSE, warning=FALSE}
analisis_CA(data1, 0 )
```

## Análisis del gráfico por componentes

Vamos a analizar este gráfico por partes.

#### Análisis Componentes 

En el **componente 1**, nuestro análisis de respuestas se divide claramente en torno a si existe o no una perspectiva de género y qué tan arraigados están los roles tradicionales en cada sociedad.  
Por otro lado, el **componente 2** podría estar reflejando las diferencias o perspectivas económicas de los países: si las personas priorizan el aspecto económico o el cuidado de los niños en edad temprana, o si en dichos países el acceso a guarderías o niñeras es más económico.

#### Etiqueta `w`

En esta categoría observamos que varios países europeos se agrupan alrededor del mismo eje, lo que podría confirmar nuestro análisis anterior.  
Países como **Holanda, Australia, Nueva Zelanda e Italia** se concentran en esta zona. Estos países podrían clasificarse como economías europeas (o similares) de **alto poder adquisitivo**, donde existe cierto equilibrio entre cuidado infantil y trabajo.

#### Etiqueta `W`

Aquí se agrupan países como **Estados Unidos** y **Canadá**.  
Esto puede deberse a la existencia de programas de migración que permiten que muchas personas trabajen como niñeras, así como a la estructura económica altamente desarrollada de estos países.  
En este contexto, no es raro que las mujeres trabajen a tiempo completo, ya que las condiciones laborales y los servicios de apoyo lo permiten.

#### Etiqueta `H`

En esta categoría encontramos países como **Filipinas** y **Polonia**, que suelen tener **menor poder adquisitivo** y en algunos casos mayores niveles de machismo estructural, particularmente en regiones asiáticas o de Europa del Este.  
Esto podría explicar la preferencia por mantener a las mujeres en roles tradicionales dentro del hogar.

#### Países en el centro del gráfico

También observamos varios países que se ubican entre los extremos, lo cual podría deberse a que aún están en proceso de visibilizar los roles de género y adoptar políticas de equidad.  
Además, sus economías no son tan sólidas como las de los países asociados a las categorías `W` o `w`.

Entre estos países se encuentran: **Bulgaria, Rusia, Checoslovaquia y España**.




## Análisis por sexo

Ahora pasaremos a analizar los datos desagregados por sexo para observar si existen diferencias significativas entre hombres y mujeres en cuanto a sus opiniones sobre este tema.



```{r, echo=FALSE, warning=FALSE}
kable(head(data2), caption = "Ejemplo de los datos en los países dividido por sexo:")
```

```{r , echo=FALSE, message=FALSE, warning=FALSE}
analisis_CA(data2, 1 )
```


En este análisis podemos observar que el orden de los componentes no cambió y se mantiene igual que en el análisis anterior.

Además, notamos que la distribución de las respuestas por pregunta es muy similar, y que en general las opiniones entre hombres y mujeres no están muy separadas entre sí.  
Sin embargo, sí se identifica una **tendencia marcada**: las respuestas de los hombres tienden más hacia la **etiqueta `H`**, lo que podría indicar una falta general de perspectiva de género en sus opiniones.

Por otro lado, las respuestas de las mujeres se inclinan ligeramente hacia la **etiqueta `w`**, esto sugiere que buscan desarrollarse profesionalmente al mismo tiempo que cuidan  a sus hijos.






