---
author: "Fernando Alvarado"
date: "2025-03-12"
output: html_document
---


```{r setup, include=FALSE}
#Empezamos limpiando nuestro ambiente
rm(list = ls(all.names = TRUE))


# Configuración global de los bloques de código (chunk's)
knitr::opts_chunk$set(
	echo = FALSE,
	fig.align = "center",
	fig.dim = c(5.0, 4.0),
	fig.pos = "H",
#Agregamos configuraciones para evitar mensajes de advertencias y de errores en el archivo
	message = FALSE,
	warning = FALSE,
	error = F
)



# Librerías
library(dplyr)      # Para el manejo de datos
library(ggplot2)    # Para realizar gráficas
library(kableExtra) # Para un mejor manejo de tablas
library(GGally)     # Para realizar análisis descriptivo fácilmente
library(multcomp)   # Para pruebas de hipótesis
library(car)        # Para funciones útiles de modelos de regresión lineal múltiple
library(broom)      # Para obtener los residuales estandarizados
library(purrr)      # Para la función map y map2
library(lmtest )    #Checar homoceasticidad
library(nortest )


# Para purebas de hipotesis





#Extrayendo nuestra data
setwd("C:/Users/ferna/Documents/Estadistica_Aplicada/Seminario_Estadisitica/Tarea_4/Data")

data <- read.csv("./initech.csv")




```


```{r summary}
#Convirtiendo nuestro sumary a otro formato para poder trabajar mas facil con el 
resumen <- as.data.frame(t(as.matrix(summary(data))))
```


# Años de experiencia vs Salario 


En este trabajo, modelaremos la relación entre los años de experiencia y el salario que percibe cada trabajador de la empresa. En una revisión rápida de los datos, observamos que el salario máximo fue de: `r resumen$Freq[12]` , mientras que el mínimo fue de: `r resumen$Freq[2]`. Además, el trabajador promedio ganaba: `r resumen$Freq[8]`, con una media de: `r resumen$Freq[7]` años de experiencia.



```{r Grafica_Datos}
ggplot(data, aes(y= salary, x = years))+
  geom_point(color = "blue")
```
__Esta gráfica nos brinda una primera impresión sobre la distribución de nuestros datos.__


Del reporte anterio el modelo de regresion logistica, nos quedo  con la varieable years elevada  a 1.75, con una covarianza (peso) de 1.4


```{r Grafica_Modelos}
#  Regresion Ponderada
modelo <- lm(salary ~ I(years^1.75), data = data, weights = 1 / I(years^1.4))

# Modelo Gamma propuesto
modelo_gamma <- glm(salary ~ years, data = data, family = Gamma(link = "log"))

# 1. Crear predicciones usando ambos modelos
data$prediccion_lm <- predict(modelo, newdata = data)         # Predicción modelo lineal
data$prediccion_gamma <- predict(modelo_gamma, newdata = data, type = "response")  # Predicción modelo gamma

# 2. Graficar los datos originales y ambas líneas ajustadas
ggplot(data, aes(x = years, y = salary)) +
  geom_point(color = "blue") +  # Puntos originales
  geom_line(aes(y = prediccion_lm), color = "red", size = 1.3) +  # Línea de regresión ponderada
  geom_line(aes(y = prediccion_gamma), color = "green", size = 1) +  # Línea del modelo Gamma
  labs(title = "Salario vs Años de Experiencia",
       subtitle = "Comparación de Modelo Lineal Ponderado vs Modelo Gamma",
       x = "Años de Experiencia", y = "Salario") +
  theme_minimal()

```









































