---
title: "Estudio_igraph"
author: "Fernando Alvarado"
date: "2025-03-07"
output: html_document
---

```{r setup, include=FALSE}
knitr::opts_chunk$set(echo = TRUE)

#Ruta de los datos en caso de que requiera
#setwd("C:/Users/ferna/Documents/Seminario Estadistica/EjercicioExtra1")

#Cargamos nuestras librerías 
library(ggplot2)
library(dplyr)
library(lmtest) # checar homocedasticidad  
library(car) # checar linealidad
library(nortest) #Checar normalidad




#Extrayendo nuestra data
setwd("C:/Users/ferna/Documents/Estadistica_Aplicada/Seminario_Estadisitica/Tarea_4/Data")

data <- read.csv("./initech.csv")




```



```{r, echo=FALSE}
summary(data)
```

Segun los datos en promedio un trabajador tiene 13 años de experiencia ganando en promedio 117,578 unidades.


```{r, echo=FALSE}
modelo <- lm(salary~ years,  data = data)


ggplot(data, aes(x = years, y = salary)) +
  geom_point() +
  geom_smooth(method = "lm", se = FALSE, color = "red") +
  labs(title = "Salario vs Años de Experiencia",
       x = "Años de Experiencia",
       y = "Salario") +
  theme_minimal()

```

  Grafica que representa a nuestros datos junto con nuestro modelo de regresion lineal
  

### Verificando los supuestos de mi modelo


#### Verificando linealidad

```{r, echo=FALSE}
crPlots(modelo)
residualPlots(modelo, test = TRUE) #Test para verificar si el modelo es lineal o no H0 = La relacion entre el predictor y la respuesta e lina vs HA: La relacion no es lineal

```
Con estas graficas y la prueba de hipotesis que acabamos de hacer, podemos concluir que no hay evidencia estadistica que no indiue que nuestro modelo de regresion sea lineal, ya que el p-value es de 2.286e-07, por lo que se rechaza H0

#### Verificando homoceasticidad 

```{r, echo=FALSE}
plot(modelo, 3)
car::ncvTest(modelo)  #Ho, la variaza de los errores es contante va HA, la varianza no es contante
lmtest::bptest(modelo) 
```
Con esta grafica y prueba podemos observar que se rechaza nuestro supues de homoceasticidad ya que el p-value de la prueba bptest es de 3.885e-05


#### Vamos a checar si hay normalidad en nuestros datos

```{r, echo=FALSE}
qqPlot(residuals(modelo))

ks.test(residuals(modelo), "pnorm", mean(residuals(modelo)), sd(residuals(modelo)))


ad.test(residuals(modelo))

```

Con estas dos pruebas podemos observar que nuesto modelo de regresion se distribuye normal, ya que la prueba Kolmogorov-Smirnov, dio un p-value de 0.3074 y en la grafica podemos observar que nuestros puntos estan entonrno a la linea azu,


```{r, echo=FALSE}
dwtest(modelo)



```

Con esta preuba podemos concluir que tenemos evidencia estadistica de una autocorrelacion ya que el p-value de la prueba Durbin-Watson es de  0.0002496 y ademas que esta es una fuerte correlacion positiva ya que su coeficiente DW = 1.3313



